臺灣高等法院民事判決
111年度上字第428號
上  訴  人  東祐不動產仲介經紀有限公司
法定代理人  張振斌  
訴訟代理人  尹良律師
            孫穎妍律師
被  上訴人  鼎泰豐電線電纜股份有限公司
法定代理人  蔡易潔  
被  上訴人  李豐存  
共      同
訴訟代理人  馬在勤律師
複  代理人  陳佳雯律師

上列當事人間請求給付違約金等事件，上訴人對於中華民國111
年1月26日臺灣桃園地方法院110年度訴字第1341號第一審判決提
起上訴，本院於111年8月17日言詞辯論終結，判決如下：
    主      文
上訴駁回。
第二審訴訟費用由上訴人負擔。　
    事實及理由
一、上訴人主張：伊受訴外人誼特實業有限公司之代表人湯坤長
    （下稱賣方）委託，銷售桃園市○○區○○段00建號建物（門牌
    為同區○○路000巷000弄15號）及同段000、000、000、000、
    000、000地號土地（下稱系爭土地，與上開建物合稱系爭不
    動產），因被上訴人鼎泰豐電線電纜股份有限公司（下稱鼎
    泰豐公司）有意購買，伊由業務員王嘉駿於民國109年9月14
    日將系爭不動產相關資料送交鼎泰豐公司，該公司於109年9
    月15日由其實際負責人即被上訴人李豐存（與鼎泰豐公司合
    稱被上訴人）代其與伊簽訂委託議價契約書（下稱系爭契約
    ），表明其願以總價新臺幣（下同）1億4000萬元購買系爭
    不動產，並交付發票人為鼎泰豐公司、發票日為109年10月3
    1日、號碼為LD0000000、金額為200萬元、付款人為華南商
    業銀行股份有公司桃園分行、受款人為上訴人之支票乙紙（
    下稱系爭支票）作為協調金，經伊議價後，賣方同意以總價
    1億4000萬元出售系爭不動產，伊於109年9月29日以書面通
    知鼎泰豐公司議價成功，並請雙方出面簽訂買賣契約。詎於
    109年10月7日約定簽約當日，李豐存突要求賣方保證銀行願
    就系爭不動產核貸八成，否則鼎泰豐公司拒簽買賣契約，然
    其得否貸款八成，並非賣方或伊所能決定，鼎泰豐公司係惡
    意使買賣契約不成就，應視為條件已成就，依系爭契約第5
    條約定，鼎泰豐公司應給付伊200萬元協調金作為違約之賠
    償。倘認鼎泰豐公司與李豐存間不存在代理關係，則系爭契
    約即係成立於伊與李豐存之間，而李豐存交付伊之系爭支票
    係由鼎泰豐公司所簽發，其等應連帶給付伊200萬元。爰先
    位依系爭契約第5條約定，求為判決命鼎泰豐公司給付200萬
    元，並加計自訴狀繕本送達翌日起算之法定遲延利息；備位
    則依系爭契約第5條約定、票據法第5條、第126條規定，求
    為判決命被上訴人連帶給付200萬元，並加計自訴狀繕本送
    達翌日起算之法定遲延利息（原審為上訴人敗訴之判決，上
    訴人不服，提起上訴。未繫屬本院部分，不予贅述）。並於
    本院上訴聲明：一、先位部分：㈠原判決關於駁回上訴人後
    開第㈡項之訴廢棄。㈡鼎泰豐公司應給付上訴人200萬元，及
    自起訴狀繕本送達翌日起至清償日止，按年息5％計算之利息
    。㈢願供擔保請准宣告假執行。二、備位部分：㈠原判決關於
    駁回上訴人後開第㈡項之訴廢棄。㈡被上訴人應連帶給付上訴
    人200萬元，及自起訴狀繕本送達翌日起至清償日止，按年
    息5％計算之利息。㈢願供擔保請准宣告假執行。
二、被上訴人則以：李豐存於109年9月15日前某日收到上訴人之
    業務員王嘉駿發送簡訊，內容略為系爭土地正在出售，若有
    意購買可洽王嘉駿等語，李豐存因而與王嘉駿聯繫商談此事
    ，王嘉駿向李豐存保證系爭土地絕無污染，賣家可提出土地
    無污染之檢測文件、系爭土地之承租人願意續租並與買家換
    約、買家只需準備二成自備款，另八成買賣價金其會幫買家
    找到銀行辦理貸款，倘買家無法貸款八成，買賣契約自動失
    效等條件，李豐存與鼎泰豐公司其他股東商議後，鼎泰豐公
    司因而簽署系爭契約，委託上訴人與買方議價。嗣王嘉駿於
    109年9月29日通知鼎泰豐公司買賣雙方就價格部分已然合致
    ，並要求簽訂買賣契約，經約定洽談買賣契約條款日期後，
    王嘉駿通知於109年10月7日至上訴人處洽談，然該日李豐存
    偕同律師準時到場，在約定時間1小時後，始有自稱賣方之
    人抵達上訴人處，因李豐存之律師無法久留，改約109年10
    月13日再談，然109年10月13日上訴人與賣方均未到場，顯
    見上訴人未於伊委託期限即109年9月30日前議價成功，系爭
    契約已然終止，上訴人自無依系爭契約或系爭支票請求伊等
    付款之理等語，資為抗辯。並於本院答辯聲明：如主文所示
    。
三、查，㈠誼特公司於109年9月3日簽署委託銷售同意書，委託上
    訴人銷售系爭不動產；㈡上訴人之業務人員王嘉駿於109年9
    月13日帶鼎泰豐公司登記負責人蔡易潔、實際負責人李豐存
    前往系爭不動產參觀介紹，109年9月14日再將系爭不動產相
    關資料送至鼎泰豐公司；㈢109年9月15日李豐存在鼎泰豐公
    司辦公室內簽署系爭契約，並交付尚無發票人簽章、票載金
    額新臺幣200萬元之系爭支票（下稱系爭支票）予王嘉駿；1
    09年9月16日李豐存在鼎泰豐公司辦公室內，就王嘉駿帶來
    之系爭支票，蓋鼎泰豐公司大小章後，將系爭支票交予王嘉
    駿；㈣109年9月29日上訴人以存證信函通知李豐存及誼特公
    司湯坤長，表示價格成交，要求雙方到上訴人公司簽約；李
    豐存於109年10月5日以存證信函對上訴人表示將於109年10
    月7日或109年10月12日討論買賣條款；㈥誼特公司於109年10
    月26日簽署同意返還系爭支票予鼎泰豐電線公司之協議書；
    ㈦系爭不動產於109年12月31日由福發鋼鋁工程有限公司買受
    ，於110年3月26日辦畢所有權之移轉登記（非由上訴人仲介
    成交）等情，有委託銷售同意書、系爭不動產登記資料、客
    戶帶看紀錄表、不動產重要事項說明書、系爭契約、確認書
    、系爭支票、存證信函、協議書、系爭不動產登記謄本在卷
    可稽（原審卷第17、269至282、157、265至284、19、263、
    21、23、119、25至29、161、51至77頁），且為兩造所不爭
    執（見本院卷第158至159頁、原審卷第227頁），堪信為真
    。
四、本件應審究者為㈠上訴人先位依系爭契約第5條約定，請求鼎
    泰豐公司給付200萬元協調金，有無理由？㈡上訴人備位依系
    爭契約第5條約定、票據法第5條、第126條規定，請求李豐
    存及鼎泰豐公司連帶給付200萬元，有無理由？
㈠、上訴人先位依系爭契約第5條約定，請求鼎泰豐公司給付200
    萬元協調金，有無理由？
　⒈按系爭契約之前言載明「茲收到李豐存（下稱買方）先生購
    買房地產委託議價協調金200萬元整…並同意下列各項條款」
    ，其第1條約定：「買方願意以總價1億4000萬元購買上開所
    示房地（實際面積以地政機關登記為準）。」第2條則約定
    ：「若本公司於109年9月30日前未能議價成功，則本契約書
    之協調金原金無息退還買方。」另第5條約定：「若總價款
    經本公司議價成功而買方違約不買，買方同意將本契約書所
    示之協調金全數給付貴公司作為違約之賠償絕無異議。」有
    系爭契約在卷可參（見原審卷第19頁）。可知，系爭契約係
    以有意購買系爭不動產之買方，以委託上訴人於109年9月30
    日前與賣方議價成功為委任事務，若上訴人未能於期限前議
    價成功，則應將協調金退還買方，若上訴人議價成功，而買
    方違約不買，則以買方交付之協調金作為上訴人之賠償，合
    先敘明。
　⒉而上訴人主張鼎泰豐公司有意購買系爭不動產，其由業務員
    王嘉駿於109年9月14日將系爭不動產相關資料送交鼎泰豐公
    司，鼎泰豐公司則於109年9月15日由其實際負責人李豐存代
    理該公司與其簽訂系爭契約，即鼎泰豐公司以總價1億4000
    萬元委託上訴人向賣方議價，並於109年9月16日在系爭支票
    上蓋章而完成簽約程序等情，業據其提出系爭契約及系爭支
    票為證（見原審卷第19至23、119頁），且為被上訴人所不
    爭，被上訴人並陳述係鼎泰豐公司委託上訴人向賣方議價並
    交付系爭支票作為協調金，若未議價成功，上訴人依約應將
    系爭支票退還鼎泰豐公司，系爭契約之當事人係上訴人與鼎
    泰豐公司，非上訴人與李豐存等語（見原審卷第97至99、28
    7、299至301頁、本院卷第65至66頁）。堪認系爭契約係由
    鼎泰豐公司委託上訴人向賣方議價洽購系爭不動產，並交付
    系爭支票作為協調金。
　⒊惟上訴人主張經其與賣方議價，賣方同意以鼎泰豐公司出價
    之1億4000萬元出售系爭不動產而議價成功云云，則為被上
    訴人所否認，並抗辯其於109年9月15日簽訂系爭契約時，已
    提出系爭不動產得向金融機構貸款八成之議約條件，然未據
    上訴人與賣方洽商同意，是上訴人並未議價成功等語。經查
    ：
　　⑴、證人李景雄於原審證述：伊公司生產鋰電池，而鼎泰豐
        公司開發的電動自行車需使用鋰電池，故伊常去鼎泰豐
        公司推銷鋰電池；伊於109年9月中旬某日下午1點半去
        鼎泰豐公司，在辦公區跟鼎泰豐公司員工交流電池規格
        ，後來仲介進來，在泡茶區跟李豐存、蔡易潔及他們的
        女兒聊天，伊聽仲介說上一個買主銀行可以貸到八成，
        但買主不知何原因違約，仲介因此賺了幾百萬違約金，
        李豐存說若三個條件沒達成的話怎麼辦，仲介回答如果
        是這樣合約就不成立；仲介走了之後，李豐存有跟伊說
        三個條件，就是之前伊提醒他土地要有無污染證明、承
        租人同意轉約或解約，及仲介會幫忙找銀行貸款八成等
        語（見原審卷第178至180頁），核與被上訴人所辯大致
        相符。則被上訴人抗辯其於109年9月15日簽訂系爭契約
        時，已提出以系爭不動產供擔保而得向金融機構貸款八
        成之議價條件一節，已非無據。
　　⑵、又證人王嘉駿於原審證述：109年9月15日下午2點左右到
        鼎泰豐公司，在辦公室的泡茶區與李豐存、蔡易潔詳談
        ，李豐存有問能向銀行貸款多少，伊回答要看個人財務
        、資金信用、銀行往來狀況，沒向他保證系爭不動產可
        貸款八成等語（見原審卷第228至229頁）；上訴人並自
        承王嘉駿於109年9月15日前往鼎泰豐公司洽訂系爭契約
        時，李豐存有問系爭不動產可否向銀行貸款八成等情（
        見原審卷第145頁、本院卷第106頁）。足見，於109年9
        月15日洽談過程中，被上訴人確曾提及欲以系爭不動產
        供擔保而向銀行貸款八成之事。而系爭不動產價格高達
        1億4000萬元，被上訴人既提及貸款成數事項，自係表
        明其以貸款支付買賣價金之需求，而係其在衡量自己付
        款能力情況下所提出之議價條件，足認其確於109年9月
        15日簽訂系爭契約時，已提出以系爭不動產供擔保而得
        向金融機構貸款八成之議價條件。
　　⑶、上訴人雖稱貸款成數多寡，事涉借款人本身財力及信用
        狀況，係由貸款銀行依借款人條件審核，非其及賣方所
        能評估或保證云云。惟李豐存以欲以系爭不動產供擔保
        而貸款八成之事，表明其貸款需求及購買條件，業如前
        述，其所重者，係金融機構對系爭不動產之價值評估及
        因此可核貸成數，核係一般不動產買賣交易，買方衡量
        自備款與買賣總價差距後之出價考量重點，若未能確認
        可貸金額作為支付買賣價金之資金來源，則礙於付款能
        力問題，以買方立場而言，即無需再議，無非不動產交
        易常態，至被上訴人就其自身財力及信用狀況，則根本
        無需相詢於上訴人，亦無需上訴人回應此非被上訴人關
        注之事，而上訴人係不動產仲介業，對此被上訴人表明
        之議價條件，亦絕無誤解為其係就本身財力及信用狀況
        等金融機構核貸因素提出作為議約條件之可能性。上訴
        人前揭辯解，悖於交易常情，不足採信。
　　⑷、上訴人復稱李豐存於109年9月15日已表示其需帶銀行的
        人去現場需評估系爭不動產之貸款成數，故當日所交之
        系爭支票未蓋鼎泰豐公司大小章，其於隔天帶銀行人員
        前往評估後，隨即在已交予王嘉駿之系爭支票蓋鼎泰豐
        公司大小章，而完成簽約程序，決定委由上訴人議價云
        云。經查：
　　　　①、被上訴人否認其曾自行偕同銀行人員前往系爭不動
            產評估，李豐存於109年9月15日交付未蓋章之系爭
            支票，係因鼎泰豐公司大小章當時經蔡易潔攜帶外
            出而無法蓋用，並非其要自尋金融機構評估貸款成
            數等語（見本院卷第151頁、原審卷第289頁）；而
            上訴人及證人王嘉駿亦均表示李豐存於109年9月15
            日所交付之系爭支票未蓋章，係因李豐存當時陳稱
            未持有鼎泰豐公司大小章等情（見原審卷第145、2
            31頁），可見，李豐存於109年9月15日交付王嘉駿
            未蓋章之系爭支票，確係因李豐存當時未持有鼎泰
            豐公司大小章所致；至上訴人稱李豐存於109年9月
            16日帶銀行人員前往評估云云，則未舉證以實其說
            ，無從憑認被上訴人係欲自尋金融機構評估以系爭
            不動產供擔保之可貸款金額，進而決定委由上訴人
            議價。
　　　　②、上訴人雖又稱李豐存於109年9月16日自行會同銀行
            人員到場評估後，隨即通知王嘉駿攜帶系爭支票補
            蓋鼎泰豐公司大小章（見原審卷第146頁）；李豐
            存偕同銀行人員到場時，王嘉駿亦有在場，然李豐
            存及銀行人員僅在系爭土地周圍繞行，未進入系爭
            不動產評估云云（見本院卷第140至141頁），惟金
            融機構就將供作擔保品且價值上億之不動產，焉有
            僅在外圍觀看即可馬上評估核貸數額，進而供被上
            訴人決定委由上訴人議價之理？況王嘉駿實於109
            年9月13日方帶領李豐存及蔡易潔前往系爭不動產
            參觀介紹（見原審卷第227頁），若被上訴人礙於
            無法確認貸款成數而偕同銀行人員到場評估，而王
            嘉駿亦在現場，其若有意促成買賣，豈可能未帶領
            李豐存及銀行人員入內詳細解說？上訴人前揭所述
            ，顯不合情理。
　　　　③、遑論，上訴人於本件起訴時，係先陳稱李豐存於109
            年9月19日表示其已向銀行確認貸款額度，因而在
            系爭支票補蓋鼎泰豐公司之大小章云云（見原審卷
            第5頁）；嗣因被上訴人否認上情（見原審卷第103
            頁），上訴人遂改稱李豐存係於109年9月16日自行
            會同銀行人員到場評估後，隨即通知王嘉駿攜帶系
            爭支票補蓋鼎泰豐公司之大小章云云（見原審卷第
            146頁、本院卷第108頁）；其後上訴人於本院又改
            稱李豐存係於109年9月16日前某日偕同銀行人員到
            場評估云云（見本院卷第140頁），前後莫衷一是
            ，且未舉證以實其說。是上訴人稱李豐存於109年9
            月16日在系爭支票上蓋用鼎泰豐公司之大小章，而
            完成系爭契約簽約程序，係因被上訴人已自行洽請
            銀行評估貸款成數後，決定委由上訴人議價云云，
            應非實情。
　　⑸、證人王嘉駿於原審雖證稱：貸款八成的條件是李豐存在1
        09年9月23日議價成立後才提出來的，伊有將此條件轉
        達給賣方之湯坤長，其不同意貸款八成之條件云云（見
        原審卷第235頁）。是證人王嘉駿並不否認李豐存確曾
        就委託議價之系爭契約，提出以系爭不動產供擔保而得
        向銀行貸款八成之條件乙事。且被上訴人於109年9月15
        日與上訴人簽訂系爭契約時，即已衡量鼎泰豐公司付款
        能力而提及以系爭不動產供擔保貸款八成支付買賣價金
        之需求及以此為議價條件，上訴人對此被上訴人表明之
        議價條件亦無誤解之理，而足認被上訴人確於109年9月
        15日簽約時已提出以系爭不動產供擔保而得向金融機構
        貸款八成之議價條件，業如前述。則此項鼎泰豐公司之
        購買條件自非於109年9月23日後方才提出。證人王嘉駿
        稱此購買條件係李豐存於109年9月23日議價成立後才提
        出云云，亦非可採。
　　⑹、被上訴人於109年9月15日洽商系爭契約過程中，既已提
        出以系爭不動產供擔保而得向金融機構貸款八成之議價
        條件，上訴人對此被上訴人表明之議價條件復無誤解之
        理，業如前述；則上訴人原應在與賣方議價時，據實表
        明鼎泰豐公司此項條件，苟非賣方提供願評估此貸款成
        數之金融機構，上訴人為促成買賣雙方意思合致，以完
        成受託事項，亦可洽詢各金融機構評估系爭不動產價值
        及可貸款數額，以供被上訴人確認其購買能力，否則，
        縱上訴人就買賣雙方磋商總價一致，鼎泰豐公司礙於付
        款能力，亦顯無可能簽署買賣契約。上訴人無視被上訴
        人基於購買能力所提出之議價條件，既未洽得賣方同意
        ，亦未覓得確能核貸八成金額之金融機構予被上訴人，
        嗣賣方不同意上開被上訴人議價條件，亦為上訴人所自
        承（見本院卷第114至115頁），自難謂其已依約完成議
        價成功之事務。
　　⑺、上訴人固又主張依系爭契約確認事項第5條：「本公司同
        仁如有任何承諾，應全部載明於本契約上，若以其他書
        面另行記載，該記載一律無效。」（見原審卷第19頁）
        而王嘉駿縱曾承諾鼎泰豐公司得以系爭不動產貸款八成
        ，惟此既未載明於系爭契約，則被上訴人就此所辯，係
        臨訟托詞云云（本院卷第38至39頁）。惟有關被上訴人
        於109年9月15日簽訂系爭契約時，所提出以系爭不動產
        供擔保而得向金融機構貸款八成之議價條件，係被上訴
        人委任事務之範疇，並非上訴人或其業務員王嘉駿於委
        任事務外另有何承諾事項，核與系爭契約前揭條款無涉
        。上訴人執此，否認被上訴人前揭有關議價條件及其未
        議價成功之抗辯，自非有據。
　　⑻、綜上所述，被上訴人所提出之以系爭不動產供擔保而得
        向金融機構貸款八成之議價條件，賣方既不同意，上訴
        人即未依約完成議價成功之事務，則依系爭契約第2條
        約定，上訴人即應將協調金即系爭支票退還鼎泰豐公司
        ，其依系爭契約第5條約定，請求鼎泰豐公司給付200萬
        元協調金作為違約賠償，即非有理。
㈡、上訴人備位依系爭契約第5條約定、票據法第5條、第126條規
    定，請求李豐存及鼎泰豐公司連帶給付200萬元，有無理由
    ？　　
　⒈系爭契約係由鼎泰豐公司委託上訴人向賣方議價洽購系爭不
    動產，並交付系爭支票作為協調金，系爭契約之當事人非李
    豐存與上訴人，業如前揭認定。則上訴人依系爭契約第5條
    約定，請求李豐存給付200萬元協調金作為違約賠償，亦非
    有理。
　⒉又按支票固為無因證券，票據債務人不得以自己與發票人或
    執票人前手間所存在之抗辯事由，對抗執票人。然發票人非
    不得以自己與執票人間所存之抗辯事由對抗執票人，此觀票
    據法第13條本文之反面解釋自明。如發票人一旦提出其基礎
    原因關係不存在之對人抗辯，執票人自應就該基礎原因關係
    存在之積極事實，負舉證責任（最高法院87年度台上字第16
    01號、96年度台簡上字第23號、103年度台上字第254號民事
    裁判意旨參照）。查：
　　⑴、系爭契約係由鼎泰豐公司委託上訴人向賣方議價洽購系
        爭不動產，並交付系爭支票作為協調金，業如前述。惟
        被上訴人所提出之以系爭不動產供擔保而得向金融機構
        貸款八成之議價條件，賣方既不同意，上訴人並未依約
        完成議價成功之事務，上訴人無依系爭契約第5條約定
        請求鼎泰豐公司給付200萬元協調金作為違約賠償之餘
        地，亦如前揭認定。
　　⑵、而鼎泰豐公司並以上訴人並未依約完成議價成功之事務
        ，上訴人無從依系爭契約第5條約定請求鼎泰豐公司給
        付200萬元協調金作為違約賠償之抗辯事由，對抗上訴
        人，上訴人復未能舉證鼎泰豐公司依系爭契約第5條約
        定應給付其200萬元協調金作為違約賠償之情事。則依
        前揭說明，上訴人依票據法第5條、第126條規定請求鼎
        泰豐公司支付系爭支票票款，亦屬無據。
五、從而，上訴人先位依系爭契約第5條約定，訴請鼎泰豐公司
    給付200萬元，並加計自訴狀繕本送達翌日起算之法定遲延
    利息；備位依系爭契約第5條約定、票據法第5條、第126條
    規定，訴請被上訴人連帶給付200萬元，並加計自訴狀繕本
    送達翌日起算之法定遲延利息；均為無理由，不應准許。原
    審該部分所為上訴人敗訴之判決，理由與本院雖容有不同，
    惟結論並無二致，仍應予維持。上訴人仍執前詞指謫原判決
    此部分不當，求予廢棄，為無理由，應駁回其上訴。
六、本件事證已臻明確，兩造其餘之攻擊或防禦方法及所用之證
    據，經本院斟酌後，認為均不足以影響本判決之結果，爰不
    逐一論列，附此敘明。
七、據上論結，本件上訴為無理由。爰判決如主文。
中　　華　　民　　國　　111 　年　　8 　　月　　31　　日
                    民事第九庭    
                        審判長法  官  楊絮雲
                              法  官  郭顏毓
                              法  官  陳賢德
正本係照原本作成。
如不服本判決，應於收受送達後20日內向本院提出上訴書狀，其
未表明上訴理由者，應於提出上訴後20日內向本院補提理由書狀
（均須按他造當事人之人數附繕本）上訴時應提出委任律師或具
有律師資格之人之委任狀；委任有律師資格者，另應附具律師資
格證書及釋明委任人與受任人有民事訴訟法第466 條之1第1項但
書或第2項所定關係之釋明文書影本。如委任律師提起上訴者，
應一併繳納上訴審裁判費。
中　　華　　民　　國　　111 　年　　8 　　月　　31　　日
　　　　　　　　　　　    　　書記官  張佳樺